臺灣高等法院刑事判決
110年度上易字第529號
上  訴  人  臺灣臺北地方檢察署檢察官
被      告  楊朝旭
上列上訴人因被告詐欺案件，不服臺灣臺北地方法院109年度易
字第1019號，中華民國110年1月19日第一審判決（聲請簡易判決
處刑案號：臺灣臺北地方檢察署109年度偵字第24539號），提起
上訴，本院判決如下：
    主  文
上訴駁回。
    理  由
一、聲請簡易判決處刑意旨略以：被告楊朝旭可預見無論以何種
    理由而將金融帳戶提供予他人，均可能被用於詐欺不特定人
    後作為被詐欺者匯款之用，竟仍基於幫助詐欺之不確定故意
    ，於民國109年7月2日前某時，為辦理貸款而將自己所有之
    中國信託商業銀行帳號000000000000號帳戶（下稱本案帳戶
    ）之存摺封面及身分證，先行拍照而以通訊軟體Line傳送與
    佯稱代辦貸款之真實姓名年籍不詳之人後，再告知提款卡密
    碼，進而將提款卡寄送至對方指定之地址，導致告訴人李宜
    諺於同日接獲詐稱因網路購物設定重複扣款功能通知而陷於
    錯誤，進而錯誤操作ATM方式而匯款新臺幣（下同）3萬元、
    28,985元至本案帳戶，嗣告訴人察覺有異而報警循線查獲上
    情。因認被告涉犯刑法第30條第1項、第339條第1項之幫助
    詐欺取財罪嫌等語。
二、按犯罪事實應依證據認定之，無證據不得認定犯罪事實；不
     能證明被告犯罪者，應諭知無罪之判決，刑事訴訟法第154
      條第2項、第301條第1項分別定有明文。又事實之認定，
    應憑證據，如未能發現相當證據，或證據不足以證明，自不
    能以推測或擬制之方法為裁判基礎（最高法院40年台上字第
    86號判例意旨參照）。次按認定犯罪事實所憑之證據，雖不
    以直接證據為限，間接證據亦包括在內；然而無論直接或間
    接證據，其為訴訟上之證明，須於通常一般之人均不致有所
    懷疑，而得確信其為真實之程度者，始得據為有罪之認定，
    倘其證明尚未達到此一程度，而有合理之懷疑存在時，即難
    遽採為不利被告之認定。又刑事訴訟法第161條第1項規定，
    檢察官就被告犯罪事實，應負舉證責任，並指出證明之方法
    。因此，檢察官對於起訴之犯罪事實，應負提出證據及說服
    之實質舉證責任。倘其所提出之證據，不足為被告有罪之積
    極證明，或其指出證明之方法，無從說服法院以形成被告有
    罪之心證，基於無罪推定之原則，自應為被告無罪判決之諭
    知。刑法上之幫助犯，係指以幫助之意思，對於正犯資以助
    力，使其犯罪易於達成而言，故幫助犯之成立，不僅須有幫
    助他人犯罪之行為，且須具備明知他人犯罪而予以幫助之故
    意，始稱相當；又刑法並不承認過失幫助之存在，是以從犯
    之成立，須有幫助之故意，亦即必須認識正犯之犯罪行為而
    予幫助者，始足當之（最高法院86年度台上字第4824號、72
    年度台上字第6553號判決參照）。再依刑事訴訟法第154條
    第2項規定，有罪判決書理由內所記載認定事實所憑之證據
    ，須經嚴格證明之證據，在無罪判決書內，因檢察官起訴之
    事實，法院審理結果認為被告之犯罪不能證明，所使用之證
    據不以具有證據能力之證據為限，故無須再論述所引有關證
    據之證據能力（最高法院100年度台上字第2980號判決意旨
    參照）。
三、公訴人認被告涉犯上開幫助詐欺取財罪嫌，無非係以被告之
    供述、告訴人之指述、告訴人之匯款紀錄、本案帳戶之開戶
    資料及存款交易明細等為其主要論據。訊據被告固坦承有將
    本案帳戶之提款卡寄送予自稱「吳國豪Tony」之人，並告知
    對方其提款卡密碼，惟堅詞否認有何幫助詐欺犯行，辯稱：
    因我之前有遲繳信用卡跟貸款紀錄，信用不好，先前向幾家
    銀行詢問，都以我有遲繳記錄遭拒絕，剛好LINE收到廣告說
    可以幫忙辦理貸款，我即依照對方要求交出提款卡跟密碼，
    對方說幫我存一筆錢做資金金流，貸款比較容易通過，我不
    知道辦貸款會發生後面的事情等語（見原審易卷第24至26頁
    、本院卷第41頁）。
四、經查：
(一)被告於109年6月29日將本案帳戶之存摺、提款卡及身分證正
    、反面拍照後以LINE傳送予暱稱「吳國豪Tony」之人，並提
    供提款卡密碼予「吳國豪Tony」，復於翌日依「吳國豪Tony
    」之指示將本案帳戶之提款卡寄送至臺北市士林劍潭郵局i
    郵箱予「吳國豪」收受等情，業據被告供承在卷（見偵卷第
    13、76頁、原審易卷第28頁、本院卷第41頁），並有本案帳
    號開戶基本資料、LINE對話紀錄截圖、被告寄出提款卡之寄
    件人存根聯附卷可稽（見偵卷第29、85至95、99頁、原審簡
    字卷第39至49頁）。又「吳國豪Tony」所屬之本案詐騙集團
    成員於取得被告本案帳戶之提款卡、密碼後，於同年7月2日
    19時7分許，陸續佯以網路賣家、銀行行員之身分撥打電話
    予告訴人，訛稱因網路購物時匯款設定錯誤，須解除指定云
    云，致使告訴人於錯誤，因此依指示分別於同日20時18分、
    20時28分許匯款3萬元、28,985元至被告本案帳戶等情，為
    被告所不爭執（見原審易卷第28頁），亦有證人即告訴人李
    宜諺於警詢證述受詐騙而匯款之情節明確（見偵卷第19至21
    頁），復有告訴人使用ATM存款之交易明細2紙、告訴人與本
    案詐騙集團之通聯紀錄、中國信託商業銀行股份有限公司10
    9年8月7日中信銀字第109224839194490號函暨本案帳戶交易
    明細在卷可佐（見偵卷第41、43、27、35頁）。此部分事實
    ，均堪認定。然上開事證，僅足證明被告交付之本案帳戶資
    料確遭本案詐騙集團作為向告訴人遂行詐欺取財犯行之用，
    尚無法據此逕論被告係基於幫助詐欺取財，或共同詐欺取財
    及洗錢犯意而交付上開帳戶資料。
(二)詐騙集團成員取得他人帳戶資料之可能原因多端，或因帳戶
    持有人因有利可圖而主動提供，抑或於無意間洩漏，甚或因
    遭詐騙、脅迫始提供，皆不無可能，並非必然係出於與詐騙
    集團成員共同詐取財物及洗錢故意而為，亦無法認其主觀上
    有幫助詐騙集團成員遂行詐欺取財之犯意。是苟行為人提供
    金融帳戶資料予他人時，主觀上並無對於詐欺犯罪或洗錢之
    認識，自難僅憑被害人遭詐騙之款項係轉入或匯入被告帳戶
    ，即認應構成幫助詐欺取財，或詐欺取財及洗錢犯行。因目
    前治安機關積極查緝利用人頭帳戶詐欺取財之犯罪方式，詐
    騙集團價購取得人頭帳戶不易，而改以詐騙手法取得人頭帳
    戶，並趁被害人未及警覺發現前，以之充為臨時人頭帳戶而
    供詐欺取財短暫使用者，時有所聞。且一般人對於社會事物
    之警覺性或風險評估，常因人而異，此觀諸詐騙集團之詐騙
    手法雖經政府大力宣導及媒體大幅報導，仍有眾多被害人受
    騙，且被害金額甚高，其中亦不乏高級知識分子等情甚明。
    從而有關幫助詐欺取財、或詐欺取財及洗錢犯罪成立與否，
    自不得僅以行為人所持有之帳戶資料是否交付他人、交付後
    有無淪為犯罪集團使用、有無提領行為而為斷，尚須衡酌被
    告所辯提供帳戶資料之原因是否可採、提領帳戶內款項之理
    由合理與否，並綜合行為人之素行、教育程度、財務狀況與
    行為人所述情節之主、客觀情事，本於推理作用、經驗法則
    ，以為判斷行為人主觀上有無幫助詐欺取財，或詐欺取 財
    及洗錢之犯意。
(三)被告就其為何將本案帳戶存摺、提款卡翻拍後，與密碼一併
    以LINE傳送予「吳國豪Tony」，並將本案帳戶提款卡寄送予
    「吳國豪」等情，業據其於警詢時供稱：我收到可辦貸款訊
    息，就主動加對方為好友，我說要貸款10萬元，對方叫我先
    傳2個未在使用的銀行帳戶存摺、提款卡翻拍照片給他，並
    告知我的提款卡密碼，後來叫我寄提款卡給他後，就叫我等
    消息，幫我審核貸款，他說會匯一筆款項進去，證明帳戶有
    錢，才能申辦貸款等語（見偵卷第13頁）；於偵訊時供稱：
    我看到網路上有辦貸款的訊息，跟對方聯絡、加LINE ID，
    跟他聊我要貸多少錢，對方叫我給他身分證、提款卡跟存摺
    封面的照片，說要先審核，之後叫我郵寄提款卡給他，因為
    我本身還有貸款，對方說要用提款卡讓銀行認為我戶頭有錢
    ，有能力可以辦貸款，對方向我要密碼，說要做帳戶的出入
    流程等語（見偵卷第75至76頁）；於原審準備程序供稱：我
    為了想要辦貸款，才交出提款卡、密碼，對方說幫我存一筆
    錢做資金金流，證明我帳戶有錢，貸款比較容易辦過，收到
    簡訊「10萬5年本利月2028」是指10萬元借款，還5年，本利
    加月息，每月2028元，因那段時間工作不太穩定，對方開出
    的利息蠻低，分期繳費金額也低，所以才找私人貸款等語（
    見原審易卷第24、26頁），互核被告歷次所述經過情節均連
    貫一致，並無何明顯瑕疵，復有日期顯示為「6月6日」、內
    容為「中信輕鬆貸，各類低利貸款專案，十萬五年本利月20
    28，無薪轉勞保，條件不佳均可協助辦理洽吳專員可領取三
    月免息賴su99811」之被告手機簡訊翻拍照片附卷可憑（見
    原審簡字卷第29頁）；又被告自108年3月起即有積欠花旗銀
    行貸款，108年間亦有積欠中國信託、國泰世華銀行卡費之
    記錄，有財團法人金融聯合徵信中心109年12月10日金徵（
    業）字第1090010069號暨被告授信、保證、信用卡紀錄資訊
    1份附卷可考（見原審易卷第71至76頁），足認被告供稱因
    有遲繳信用卡費紀錄，信用非佳，難以獲銀行核准辦理貸款
    ，遂尋私人貸款而要求其提供帳戶存摺、密碼及提款卡製作
    帳戶金流以利為其向銀行辦理貸款等情，尚非全然子虛。再
    觀諸被告與「吳國豪Tony」之LINE對話紀錄：①「吳國豪Ton
    y」於109年6月24日傳送內容為「資料麻煩幫我填寫清楚、
    姓名、手機號、銀行欠款紀錄、貸款、信用卡、有無呆帳或
    是遲繳、從事的工作職務、每個月幾號領薪、有無薪轉、開
    戶過的銀行有那幾家、有無開通手機銀行或是網路」等訊息
    ，並接續要求被告傳送身分證正反面照片檔案以供審核（見
    原審簡字卷第31至32頁），則「吳國豪Tony」詢問被告資力
    、工作狀況、薪轉、往來銀行與信用情形，實與坊間民間借
    貸徵信情形相當，足以使人誤信「吳國豪Tony」確為民間借
    貸業者；②「吳國豪Tony」透過上開話術取得被告信任後，
    即表示隔日會與被告聯繫，然因隔日適逢端午節（109年6月
    25日），「吳國豪Tony」而主動向被告傳送「端午節快樂」
    之訊息，經被告詢問審核所需天數，「吳國豪Tony」則回稱
    「下禮拜與你聯繫」等語（見原審簡字卷第33頁），已刻意
    營造確屬為正常營運之公司行號例假日休息之假象；③「吳
    國豪Tony」復於109年6月29日（星期一）上午主動傳訊問候
    被告，告知要致電說明貸款相關事宜，經被告與「吳國豪To
    ny」先後通話1分36秒、7分16秒後，「吳國豪Tony」再催促
    被告儘早備齊身分證、存摺、提款卡寄出，以利將上開資料
    交予會計，但因被告須待下班方能處理寄件，「吳國豪Tony
    」遂要求被告先將存摺及提款卡拍照，並詢問被告提款卡密
    碼，在被告詢問為何需要提款卡密碼時，則答以「到時候要
    配合存款證明做帳」、「做出入流水」等語（見原審簡字卷
    第35至43頁）。細繹上開對話紀錄，「吳國豪Tony」以熟練
    之話語以及循序漸進指示被告提供貸款資料，且對於何以需
    提交提款卡、密碼等節，均有合理之說詞，極可能使急需借
    款之人，為其說詞所惑，認此與一般徵信借貸方式，並無特
    別不同，衡以被告自承為高工畢業之智識程度，案發當時年
    僅25歲，工作不穩定，曾任送貨員、作業員、從事餐飲業（
    見偵卷第11頁、原審易卷第26頁、原審簡字卷第21頁、本院
    卷第44頁），思慮、人生閱歷及社會經驗均有不足，復在經
    濟拮据急須用錢之情形下，其因而相信「吳國豪Tony」係合
    法私人貸款業者，可利用轉帳款項進入其帳戶之方式製作金
    流，以俾美化其資力、條件得以順利獲得貸款，方提供身分
    證正反面照片、銀行存摺、提款卡、密碼予「吳國豪Tony」
    ，衡情並非不能想像，自難僅憑被告提供本案帳戶資料予「
    吳國豪Tony」，即遽論被告主觀上係知悉「吳國豪Tony」為
    詐騙份子而有提供詐欺助力之幫助犯意。
(四)至檢察官以被告前有貸款經驗，深知辦理貸款過程不需交付
    提款卡，且以被告之債信，根本無法辦理貸款，被告仍交付
    提款卡予「吳國豪」，被告顯有幫助詐欺之不確定故意云云
    （見原審易卷第98頁）。然衡以詐騙集團成員為取得個人資
    料，其所使用之欺罔方式係千變萬化，且有一套演練純熟、
    具說服力之說詞，一般人不免因詐騙集團成員言語相誘而陷
    於錯誤，採行他人眼中不可思議之處置方式，尚難遽予推論
    被告必具警覺程度，而對構成犯罪之事實必有預見，被告係
    為尋求借貸而將帳戶資料交予他人，依其當時之心理狀態觀
    之，被告當時一心想借貸金錢，復相信對方所加諸被告之說
    明話術，以致被告在本案詐騙集團人員之說明各種言語下逐
    步落入詐騙集團所設下之圈套而不自知，因而未能査覺有異
    ，參以被告於109年7月3日13時45分接獲中國信託銀行來電
    告知本案帳戶遭列為警示戶後，其旋於13時49分以LINE通訊
    軟體撥打電話與「吳國豪Tony」聯繫，被告未獲「吳國豪To
    ny」回應，復於13時50分傳送「中信打給我說我的帳戶會被
    凍結」、「怎麼辦」、「可以解釋一下嗎？」等訊息，再連
    續撥打至少7次語音通話，然均未獲回應等情，此有中國信
    託109年12月10日中信銀字第109224839313453號函、被告與
    「吳國豪Tony」LINE對話紀錄可稽（見原審易卷第79頁、原
    審簡字卷第51至53頁），被告此舉，明顯與一般幫助詐欺之
    行為人，因可預見並容任交付之金融帳戶將成為詐欺集團之
    犯罪工具，故在交付帳戶後，即放任不管、不甚關心、並不
    再與取得帳戶者多加往來之態度迥異，益徵被告並無容任本
    案帳戶供作不法使用之意。是被告在案發當時之判斷能力因
    受到詐騙份子「吳國豪Tony」的術語影響下遂無法察覺異狀
    及為合乎常理之決定，乃屬人情之常。況且，另有案外人顏
    少華、白乙玄、林英如、温埕蔚、林永權均曾因被訴詐欺或
    告訴「吳國豪」詐欺案件偵查中陳稱因收到內容為「中信輕
    鬆貸，各類低利貸款專案，十萬五年本利月2028，無薪轉勞
    保條件不佳，均可協助辦理洽吳專員可領取三月免息，賴su
    99811」之訊息，而與對方繫辦貸事宜，並因此於109年7月1
    8日將提款卡寄出，但最後沒有拿到貸款等語，或因辦理貸
    款，而將提款卡及密碼提供予LINE暱稱「吳國豪Tony」之人
    等語（見原審易卷第37、42、48、52、62、63頁），有臺灣
    臺南地方檢察署檢察官109年度偵字第19437號、109年度偵
    字第19264號不起訴處分書、臺灣嘉義地方檢察署檢察官109
    年度偵字第8181號不起訴處分書、臺灣臺中地方檢察署檢察
    官109年度偵字第26963號不起訴處分書、臺灣彰化地方檢察
    署檢察官109年度偵字第11853號不起訴處分書、臺灣屏東地
    方檢察署檢察官109年度偵字第9045號不起訴處分書附卷可
    參（見原審易卷第35至44、47至66頁），而綜觀上開不起書
    內容，均係因辦理貸款而加入LINE帳號，並依對方指示提供
    銀行帳戶及密碼，其中案外人顏少華、白乙玄係收到與本案
    被告相同之貸款簡訊，而案外人林英如、温埕蔚、李永權以
    LINE聯繫自稱為貸款專員之「吳國豪Tony」，此暱稱亦與本
    案被告聯繫之「吳國豪Tony」相同，參以上開案外人指稱因
    欲辦理貸款而遭詐騙交付提款卡之時點集中在109年6、7月
    間，核與本案被告辯稱其係為辦理貸款而透過LINE與「吳國
    豪Tony」聯絡，並交付提款卡、密碼之時點相近，甚且案外
    人白乙玄所稱：因本身貸款條件不好，對方要我提供帳戶讓
    會計辦理沖帳，這樣比較好貸款等語，與本案被告所述情節
    相同，益徵被告所辯稱係誤信「吳國豪Tony」為辦理貸款之
    業務，而聽信「吳國豪Tony」之詞，交付本案帳戶之提款卡
    、密碼，供作存款流向證明等語，並無違背一般常理而不可
    採信。從而，尚不能僅因被告受指示提供帳戶資料，致遭詐
    騙集團為詐財工具之外在客觀事實，即推論認被告主觀上對
    於詐騙告訴人財物之犯罪事實必有預見或可得預見。
(五)綜上所述，被告確有透過私人貸款業者進行貸款之動機及意
    思，誤信詐騙份子「吳國豪Tony」塑造為合法貸款業者外觀
    ，為申辦貸款而提供金融機構帳戶，進而依指示配合寄送提
    款卡供詐騙份子利用於匯款、轉帳，難認有何幫助詐欺取財
    之犯意。是檢察官所指被告上開犯行尚未達於通常一般之人
    均不致有所懷疑，而得確信為真實之程度，無從形成被告有
    罪之確信。
五、原審經詳細審理後，認檢察官所提證據，尚不能證明被告犯
    罪，而對被告為無罪諭知，經核其認事用法、證據之取捨，
    均已詳為敘明，並無不合。檢察官上訴意旨略以：依被告於
    案發時已成年、學識程度，且先前有至銀行辦理貸款之社會
    生活經驗，應有能力知悉將存摺、提款卡（含密碼）交予陌
    生人，可能提供非法使用，被告推說不知，即不符合經驗法
    則。又政府機關、金融機構均曾宣導交付帳戶予他人易涉幫
    助詐欺等節，難謂被告主觀上無預見其行為，有幫助詐騙及
    隱匿所詐得款項之虞，縱「吳國豪Tony」所言有使被告誤信
    為真之可能，然原判決就「吳國豪Tony」所言中與常理不合
    之處，何以不足使被告產生不確定故意，亦有理由不備之違
    法。再「吳國豪Tony」在不瞭解被告身分及背景、未要求擔
    保品、未約定還款時間、無需給付任何利息之情形下，願意
    貸款給被告，被告就此等與常情、先前借款經驗明顯不同之
    洽商辦理貸款流程，應已產生懷疑，才會在寄交本案帳戶前
    領空帳戶內款項，惟因需款孔急，因而對於本案帳戶實際用
    途未加關心，實可認定被告存有幫助詐欺取財、洗錢之不確
    定故意。爰請求撤銷原判決，更為適法判決云云。惟查：
(一)被告前雖有向銀行貸款經驗，但並無透過私人向銀行貸款經
    驗，且因其收到可代辦貸款之手機簡訊廣告，因而接觸身分
    不明之「吳國豪Tony」圖辦理貸款，而被告收到之手機簡訊
    廣告亦已說明還款條件與利息，以前述被告智識程度、工作
    經驗，被告當無豐富貸款經驗甚至金融常識，其上開關於因
    借款而提供帳戶之供詞並非明顯違背常情，再配合「吳國豪
    Tony」有意騙得被告帳戶資料之話術，確實有可能因此讓被
    告相信因資力不足需藉由存入款項至本案帳戶製造假金流之
    說詞，而陷於錯誤，配合依指示翻拍存摺封面、提供密碼、
    寄交提款卡，是無從僅因被告曾有向銀行貸款經驗，即全然
    排除被告遭詐騙本案帳戶資料之可能性。又被告提供給「吳
    國豪Tony」之本案帳戶，經被告於109年6月20日現金提領3,
    000元，復於109年6月23日購買網路遊戲後僅留存7元，然係
    在被告109年6月24日與「吳國豪Tony」聯繫前發生，無從證
    明被告係因預期要提供帳戶給「吳國豪Tony」，而在寄交本
    案帳戶前領空帳戶內款項。
(二)按證據之取捨及證據證明力如何，均屬事實審法院得自由裁
    量、判斷之職權，苟其此項裁量、判斷，並不悖乎通常一般
    之人日常生活經驗之定則或論理法則，且於判決內論敘其何
    以作此判斷之心證理由者，即不得任意指摘其為違法（最高
    法院91年度台上字第2395號判決意旨參照）。查原審參酌本
    案上揭事證相互勾稽，而為綜合判斷、取捨，認檢察官所提
    證據均不足證明被告有公訴意旨所指幫助詐欺取財之犯行，
    其得心證的理由已說明甚詳，且所為論斷從形式上觀察，亦
    難認有違背經驗法則、論理法則，或有其他違背法令之情形
    ，自不容任意指為違法。檢察官提起上訴，未提出其他補強
    證據，仍執前詞就原審取捨證據及判斷其證明力之職權適法
    行使為不同之評價，而指摘原判決不當，並無理由，應予駁
    回。
據上論斷，應依刑事訴訟法第368條，判決如主文。
本案經檢察官蕭惠菁提起公訴，檢察官劉彥君提起上訴，檢察官
謝宗甫到庭執行職務。
中　　華　　民　　國　　110 　年　　5 　　月　　27　　日
　              　刑事第十八庭  審判長法　官  何俏美
                                      法　官  黃紹紘
                                      法　官  陳海寧
以上正本證明與原本無異。
不得上訴。
                                      書記官  謝文傑
中　　華　　民　　國　　110 　年　　5 　　月　　27　　日